【裁判字號】    95,訴,1838
【裁判日期】    951208
【裁判案由】    常業重利
【裁判全文】
臺灣臺中地方法院刑事判決  95年度訴字第1838號
公  訴  人  臺灣臺中地方法院檢察署檢察官
被      告  丁○○
選任辯護人  許盟志律師
上列被告因常業重利案件，經檢察官提起公訴（95年度偵字第41
91號），本院判決如下：
    主    文
丁○○連續乘他人急迫貸以金錢，而取得與原本顯不相當之重利
，累犯，處有期徒刑陸月，併科罰金銀元壹萬元即新臺幣萬元
，有期徒刑如易科罰金，以銀元佰元即新臺幣玖佰元折算壹日
，罰金部分如易服勞役，以新臺幣壹仟元折算壹日。
扣案之合作金庫銀行太原分行帳號０２３５０９號帳戶（戶名：
丁○○）之活期儲蓄存款存摺壹本（民國玖拾肆年拾月貳拾柒日
啟用）及空白商業本票簿壹本（不含票據號碼ＷＧ000000
0之本票壹張），均沒收。
    犯罪事實
一、丁○○前於民國九十年間因常業重利罪，經臺灣高等法院臺
    中分院以九十一年度上易字第一四四號判處有期徒刑六月，
    併科罰金銀元二萬元，有期徒刑如易科罰金，罰金如易服勞
    役，均以銀元三百元折算一日確定，於九十一年六月三日易
    科罰金執行完畢。詎仍不知悔改，為賺取利息，明知乙○○
    、丙○○均急需用款，竟又基於重利之概括犯意：
    (一)於九十四年十一月十六日在臺中市○區○○○街一九七巷
      二十六號友人戊○○之辦公室，借款新臺幣（下同）五十
      萬元予乙○○，約定每週利息約一萬多元，二週利息約二
      萬二千元或二萬三千元，乙○○並簽發如附表編號一至三
      所示支票、本票交予丁○○收執。迄至九十五年一月二十
      四日止，丁○○業已向乙○○收取利息共計三十六萬六千
      元。
    (二)另於九十四年十二月二十八日，在臺中市○區○○路四二
      二號丙○○住處，借款六十萬元予丙○○，約定每十五日
      為一期，每期利息十萬元，丙○○並簽發如附表編號四、
      五所示支票交予丁○○收執，另提供化石及木化石十一包
      、大金卡二件、玉佩三十件、玉鐲七十一件、開運印十六
      盒、黃金保證卡十三件、未刻印玉石一件等物，供作擔保
      。
    丁○○即以上開方式，連續取得與原本顯不相當之重利。嗣
    於九十五年二月九日中午十二時五十分許，經警持本院核發
    之搜索票前往臺中縣太平市○○路太子鎮大樓地下室停車場
    第一四二號車位執行搜索，當場在車牌號碼Ｔ５－５８８３
    號自小客車內，扣得如附表編號一至三所示票據；另於同日
    十八時五分許，又至臺中縣太平市○○路一一六號九樓丁○○之住處搜索，扣得丙○○提供予丁○○供作貸款擔保之化
    石及木化石十一包、大金卡二件、玉佩三十件、玉鐲七十一
    件、開運印十六盒、黃金保證卡十三件、未刻印玉石一件、
    如附表編號五所示支票、丁○○所有之空白商業本票簿一本
    （不含票據號ＷＧ0000000之本票一張）及丁○○用
    以收取前開利息之合作金庫銀行太原分行帳號０２３５０９
    號帳戶（戶名：丁○○）之活期儲蓄存款存摺一本（九十四
    年十月二十七日啟用）。
二、案經臺中縣警察局和平分局報告臺灣臺中地方法院檢察署檢
    察官偵查起訴。
    理    由
一、上揭犯罪事實，業據被告丁○○於本院審理時坦承不諱，核
    與被害人乙○○於警詢時指稱：確有於九十四年十一月十六
    日向被告借款，並簽發如附表編號一至三所示票據，迄至九
    十五年一月二十四日止，業已償還利息三十六萬六千元等語
    ，及被害人丙○○於警詢時指稱：確有於九十四年十二月二
    十八日向被告借款六十萬元，約定每十五天為一期，每期利
    息十萬元，並簽發如附表編號四、五所示支票，另提供化石
    及木化石十一包、大金卡二件、玉佩三十件、玉鐲七十一件
    、開運印十六盒、黃金保證卡十三件、未刻印玉石一件，作
    為擔保等語相符，復經證人戊○○到庭結證稱：證人乙○○
    有向被告借款，並在伊位於臺中市○區○○○街一九七巷二
    十六號辦公室內，交付現款等語無訛，並有臺中縣警察局和
    平分局扣押筆錄暨扣押物品目錄表、代收票據明細表附卷可
    稽，及如附表編號一至三、五所示票據、化石及木化石十一
    包、大金卡二件、玉佩三十件、玉鐲七十一件、開運印十六
    盒、黃金保證卡十三件、未刻印玉石一件、被告所有之空白
    商業本票簿一本（不含票據碼碼ＷＧ0000000之本票
    一張）及合作金庫銀行太原分行帳號０２３５０９號帳戶（
    戶名：丁○○）之活期儲蓄存款存摺一本（九十四年十月二
    十七日啟用）等物扣案足憑，可知被告前開自白，確與事實
    相符，堪予採信。被告之辯護人許盟志律師雖為被告辯護稱
    ：證人乙○○及丙○○向被告借貸時均經數次電話或當面會
    商，並無急迫情形云云，但查，被告借貸予證人乙○○，係
    以每週利息約一萬多元計息，單以每週一萬元計算，利息即
    高達年利率百分之一零四以上；被告借貸予證人丙○○，則
    係以每十五天為一期，每期利息十萬元，年利率更高達百分
    之四百零五以上，利息超過一般民間借貸甚鉅，衡情，要非
    證人乙○○、丙○○確有急需用款非得向被告借貸不可之緊
    急情狀，其等二人大可以一般民間放款之利息條件，向一般
    民間放款業者貸得所需款項，而毋庸承受超高鉅額利息之負
    擔向被告借款。證人戊○○到庭亦結證稱：證人乙○○在外
    積欠許多債務，在向被告借款後，於九十五年農曆年後，即
    有債權人前來要找證人乙○○討債，但已找不到證人乙○○
    等語，則證人乙○○確實陷於需款孔急之急迫情狀，始向被
    告借貸，益徵明確。被告或選任辯護人許盟志律師又未能就
    被告並非趁證人乙○○、丙○○急迫而借貸一事提出任何證
    據以佐實之，則所為辯解既與一般願意負擔超鉅額利息者均
    係迫於緊急之一般常情相悖，自無足取。從而，本件事證明
    確，被告上揭重利犯行，洵堪認定。
二、新舊法比較之說明：
（一）刑法第二條第一項規定：
      查被告行為後，刑法第二條第一項業於九十四年二月二日
      修正公布，並自九十五年七月一日起施行。修正後刑法第
      二條第一項規定，已將新舊法律適用之「從新從輕」原則
      ，改採「從舊從輕」原則，而此規定僅係規範行為後法律
      變更所生新舊法律比較適用之準據法，並非實體刑罰法律
      ，自不生行為後法律變更之比較適用之問題，應逕行適用
      新法第二條第一項之規定，為「從舊從輕」之比較。
（二）刑法第三百四十四條法定刑為罰金部分：
  １、被告行為後，刑法第三十三條第五款業於九十四年二月二
      日修正公布，並自九十五年七月一日起施行；修正後刑法
      第三十三條第五款規定「罰金：新臺幣一千元以上，以百
      元計算之。」，與修正前刑法第三十三條第五款規定「罰
      金：一元以上。」不同。比較新舊法結果，以舊法較有利
      於行為人，故依刑法第二條第一項前段規定，本案關於刑
      法第三百四十四條之法定刑罰金部分，自應適用行為時之
      法律即修正前刑法第三十三條第五款規定決定其罰金部分
      之法定刑。
  ２、法定刑為罰金之提高標準之新舊法適用：
      被告行為後，關於刑法罰金刑部分，業於九十五年六月十
      四日以華總一義字第０９５０００３５１８１號令增訂公
      布刑法施行法第一條之一，明定：「中華民國九十四年一
      月七日刑法修正施行後（按指九十五年七月一日），刑法
      分則編所定罰金之貨幣單位為新台幣。九十四年一月七日
      刑法修正時，刑法分則編未修正之條文定有罰金刑者，自
      九十四年一月七日刑法修正施行後，就其所定數額提高為
      三十倍。但七十二年六月二十六日到九十四年一月七日新
      增或修正之條文，就其所定數額提高為三倍。」，與該條
      增訂公布前，就罰金刑部分所適用之罰金罰鍰提高標準條
      例第一條前段、現行法規所定貨幣單位折算新臺幣條例第
      二條規定不同。而刑法第三百四十四條係刑法分則編未修
      正之條文而定有罰金刑者，比較新舊法適用之結果，其關
      於法定刑為罰金部分之提高標準，新法並無較有利於被告
      之情形，故依刑法第二條第一項前段規定，自應適用行為
      時之法律即罰金罰鍰提高標準條例第一條及現行法規所定
      貨幣單位折算新臺幣條例第二條。
（三）刑法第五十六條連續犯之規定：
      查被告行為後，刑法第五十六條連續犯之規定，業於九十
      四年二月二日修正公布刪除，並自九十五年七月一日施行
      ，則被告之犯行，因行為後新法業已刪除連續犯之規定，
      此刪除雖非犯罪構成要件之變更，但顯已影響行為人刑罰
      之法律效果，自屬法律有變更，依新法第二條第一項規定
      ，比較新、舊法結果，仍應適用較有利於被告之行為時法
      律即舊法論以連續犯（最高法院九十五年第八次刑事庭會
      議決議參照）。
（四）刑法第四十七條規定：
      查被告行為後，刑法第四十七條固於九十四年二月二日修
      正公布，並自九十五年七月一日起施行，但被告本次係故
      意犯罪，不論依修正前之刑法第四十七條，或修正後之刑
      法第四十七條第一項規定，均構成累犯，新法對被告並無
      較有利之情形，依刑法第二條第一項前段，應逕依修正前
      之刑法第四十七條，論以累犯，並加重其刑。
（五）刑法第四十一條第一項規定：
      查被告行為後，刑法第四十一條第一項前段業於九十四年
      二月二日修正公布，並於九十五年七月一日施行。修正前
      刑法第四十一條第一項前段規定：「犯最重本刑為五年以
      下有期徒刑以下之刑之罪，而受六個月以下有期徒刑或拘
      役之宣告，因身體、教育、職業、家庭之關係或其他正當
      事由，執行顯有困難者，得以一元以上三元以下（按指銀
      元）折算一日，易科罰金。」，又被告行為時之易科罰金
      折算標準，修正前罰金罰鍰提高標準條例第二條前段（現
      已刪除）規定，就其原定數額提高為一百倍折算一日，則
      本件被告行為時之易科罰金折算標準，應以銀元三百元折
      算一日，經折算為新臺幣後，應以新臺幣九百元折算為一
      日。惟修正後之刑法第四十一條第一項前段則規定：「犯
      最重本刑為五年以下有期徒刑以下之刑之罪，而受六個月
      以下有期徒刑或拘役之宣告者，得以新臺幣一千元、二千
      元或三千元折算一日，易科罰金。」比較修正前後之易科
      罰金折算標準，以九十五年七月一日修正公布施行前之規
      定，較有利於行為人，則應依刑法第二條第一項前段，適
      用修正前刑法第四十一條第一項前段及罰金罰鍰提高標準
      條例第二條規定，定其折算標準。
（六）刑法第四十二條易服勞役之規定：
      查被告行為後，刑法第四十二條易服勞役之規定，業於九
      十四年二月二日修正公布，並自九十五年七月一日起施行
      ；修正後刑法第四十二條第三項規定：「易服勞役以新臺
      幣一千元、二千元或三千元折算一日。但勞役期限不得逾
      一年。」，與修正前刑法第四十二條第二項規定：「易服
      勞役以（銀元）一元以上三元以下折算一日。但勞役期限
      不得逾六個月。」不同，比較新舊法結果，因新舊刑法對
      易服勞役之折算標準，及易服勞役期限，規定各有不同，
      利與不利之情形互見，應就新舊法之規定綜合比較，以決
      定適用最有利於行為人之法律。本件以修正後之規定，較
      有利於行為人，故應依刑法第二條第一項但書規定，適用
      修正後刑法第四十二條第三項之規定。
三、核被告所為，係犯刑法第三百四十四條之重利罪。
（一）按刑法上所謂常業犯，指反覆以同種類行為為目的之社會
      活動之職業性犯罪而言。本件被告重利之對象僅有二人，
      分別借貸之次數各只有一次，且均係證人乙○○、丙○○
      主動求貸，被告並未如一般常業重利之地下錢莊以刊登廣
      告等方式招徠需款孔急之人前來告貸，公訴人亦未能提出
      其他積極證據證明被告係以重利貸款為業，並恃以維生，
      是尚乏實據可證被告以貸放重利為常業，公訴人認被告係
      犯修正前刑法第三百四十五條之常業重利罪（該條業已九
      十四年二月二日修正公布刪除，並自九十五年七月一日施
      行），尚有未洽，惟其基本事實同一，本院自應予審理，
      並變更其起訴法條。
（二）被告先後二次重利犯行，時間緊接，方法相同，觸犯構成
      要件相同之罪名，顯係基於概括犯意為之，應依連續犯規
      定論以一罪，並依法加重其刑。
（三）被告前於九十年間因常業重利罪，經臺灣高等法院臺中分
      院以九十一年度上易字第一四四號判處有期徒刑六月，併
      科罰金銀元二萬元，有期徒刑如易科罰金，罰金如易服勞
      役，均以銀元三百元折算一日確定，於九十一年六月三日
      易科罰金執行完畢，有臺灣臺中地方法院檢察署刑案資料
      查註紀錄表、臺灣高等法院被告前案紀錄表各一份可按，
      其受有期徒刑之執行完畢，五年以內再犯本件有期徒刑以
      上之罪，為累犯，依法加重其刑。
（四）公訴人雖依證人乙○○於警詢時之證述，而謂被告借貸予
      證人乙○○之金額為七萬元，但為被告堅詞否認，辯稱：
      應係五十萬元等語，所辯復經證人戊○○到庭結證屬實，
      更核與扣案之如附表編號一至三所示票據金額較吻合，應
      認被告所為辯解，方符實情，公訴人此部分事實認定，容
      有未洽。又公訴人雖另以證人丙○○於警詢時之證述，認
      被告已向證人丙○○收取之利息為九十八萬元，但此亦為
      被告所否認，而證人丙○○此部分之指陳，核與其簽發之
      如附表編號四、五所示票據金額已不相符，遍觀扣案之被
      告合作金庫銀行文心分行活期儲蓄存款存摺亦查無相合之
      繳息資料，公訴人又未能提出其他確切之證據證明之，尚
      難遽採證人丙○○此部分之陳述，公訴人認定被告已向證
      人丙○○收取利息合計九十八萬元，亦嫌速斷，均附此
      明。
（五）爰審酌被告前已有常業重利之前科紀錄，素行不佳，猶不
      知悔改，為圖私利，利用證人乙○○、丙○○急需用款之
      際，貸以高利，犯罪之動機、目的雖然單純，手段亦稱平
      和，但所為非法所容，雖解證人乙○○、丙○○燃眉之急
      ，但約定之利息年利率頗鉅，並已自證人乙○○、丙○○
      處收取為數非少之利息（包括現款或票據），再考之被告
      智識、生活情狀，及犯後終能於本院審理時坦認犯行，態
      度非差等一切情狀，量處如主文所示之刑，並就有期徒刑
      易科罰金及罰金易服勞役部分，分別諭知易科標準。
（六）沒收之宣告：
  １、扣案之被告開設在合作金庫銀行太原分行帳號０２３５０
      ９號帳戶（戶名：丁○○）之活期儲蓄存款存摺一本（九
      十四年十月二十七日啟用），係被告所有並供違犯上開犯
      行所用之物；扣案之空白商業本票簿一本（不含票據號碼
      ＷＧ0000000之本票一張），則係被告所有預備供
      犯罪所用之物，業據被告供明在卷，爰依刑法第三十八條
      第一項第二款規定，諭知沒收。
  ２、扣案如附表編號一至三、五所示票據，雖係被告貸放重利
      取得之物，但被告就借貸之本金及法定限制內之利息仍有
      請求權，並非犯罪所得，因上開票據不得分割，自不能全
      部視為犯罪所得，又不屬違禁物，爰不諭知沒收（八十七
      年十一月臺灣高等法院暨所屬法院座談研討結果，八十七
      年法律座談會彙編第二一四至二一六頁可參）。
  ３、扣案之化石及木化石十一包、大金卡二件、玉佩三十件、
      玉鐲七十一件、開運印十六盒、黃金保證卡十三件、未刻
      印玉石一件，則係證人丙○○提供予被告供作擔保貸款之
      物，非被告所有；其餘未臚列之扣案物，或非被告所有，
      或非被告違犯前揭犯罪所用或預備供犯罪所用或所得之物
      ，亦非違禁物，核與刑法第三十八條之規定均有不合，爰
      不諭知沒收，附此明。
據上論斷，應依刑事訴訟法第二百九十九條第一項前段，刑法第
二條第一項、第五十六條（修正前）、第三百四十四條、第四十
七條（修正前）、第四十一條第一項前段（修正前）、第四十二
條第三項、第三十八條第一項第二款，罰金罰鍰提高標準條例第
一條前段、第二條（修正前），判決如主文。
本案經檢察官甲○○到庭執行職務
中    華    民    國    95    年    12    月    8     日
            刑事第十一庭  審判長法  官  吳進發
                                法  官  王世華
                                法  官  莊嘉蕙
以上正本證明與原本無異。
如不服本判決，應於送達後十日內向本院提出上訴狀（須附繕本
），上訴於臺灣高等法院臺中分院。
                                書記官  魏愛玲
中    華    民    國    95    年    12    月    8     日
附錄論罪科刑法條
中華民國刑法第344條
乘他人急迫、輕率或無經驗貸以金錢或其他物品，而取得與原本
顯不相當之重利者，處一年以下有期徒刑、拘役或科或併科一千
元以下罰金。
附表：
┌──┬─────┬───────┬──────┬───────┬────────────┐
│編號│支票種類  │發    票    人│票載日期    │票 面 金 額   │ 付      款      人     │
│    │票據號碼  │              │            │              │ 帳              號     │
├──┼─────┼───────┼──────┼───────┼────────────┤
│ 一 │支票      │乙○○        │95年2月10日 │二十五萬元    │國泰世華商業銀行文心分行│
│    │AQ0000000 │              │            │              │帳號：000000000         │
├──┼─────┼───────┼──────┼───────┼────────────┤
│ 二 │支票      │同上          │同上        │同上          │同上                    │
│    │AQ0000000 │              │            │              │                        │
├──┼─────┼───────┼──────┼───────┼────────────┤
│ 三 │本票      │同上          │發票日      │三十萬元      │                        │
│    │WG0000000 │              │95年1月19日 │              │                        │
├──┼─────┼───────┼──────┼───────┼────────────┤
│ 四 │支票      │沅珈蒂國際事業│95年2月10日 │十萬元        │合作金庫銀行西台中分行  │
│    │AA0000000 │有限公司      │            │              │帳號：32065-4           │
├──┼─────┼───────┼──────┼───────┼────────────┤
│ 五 │支票      │同上          │95年2月25日 │六十八萬元    │同上                    │
│    │AA0000000 │              │            │              │                        │
└──┴─────┴───────┴──────┴───────┴────────────┘


司法院資訊處製作；財團法人民間司法改革基金會備份。
